臺北高等行政法院判決　　　　　　　　　　　　　　　九十年度訴字第四八八○號
　　　　　　　　　　　　　　　.
　　原　　　告　苗栗發電廠股份有限公司
　　代　表　人　甲○○
　　訴訟代理人　張睿文律師
　　　　　　　　丙○○
　　被　　　告　經濟部
　　代　表　人　林義夫部長）.
　　訴訟代理人　黃帥升律師　　（兼送達代收人）
　　　　　　　　蔡馥如律師
　　　　　　　　乙○○
　　　　　　　　丁○○
右當事人間因電業法事件，原告不服行政院中華民國九十年五月十七日台九十訴字第
二六一八八號訴願決定，提起行政訴訟。本院判決如左：
    主  文
原告之訴駁回。
訴訟費用由原告負擔。
    事  實
壹、事實概要：
一、原告於民國（下同）八十四年間以籌備處名義（八十七年六月十一日設立登記）
    申請於苗栗縣過港溪段籌設發電廠，嗣被告於八十四年七月二十七日以經（84）
    能字第八四二六一七一四號函准予登記備案（機組兩部，商轉日期八十八年六月
    及八十九年六月）。（至於嗣原告無法於八十八年七月十二日前與台灣電力股份
    有限公司（下稱台電公司）簽訂購售電合約，自願放棄第一部機組，被告據以八
    十八年八月五日經（八八）能字第八八○二一八三七號函撤銷八十八年六月發電
    機組之備案一節，係屬另事，並非本案審理範圍）。
二、嗣被告認定原告於八十九年六月二十九日就其第二部發電機組與台電公司簽訂購
    售電合約，惟未於購售電合約規定期限繳交運轉前保證金，台電公司於八十九年
    九月十一日以電業字第八九○九—○四七四號函，終止該購售電合約，乃以八十
    九年九月二十八日經（八九）能字第八九三四○八八八號函廢止其經（84）能字
    第八四二六一七一四號准予登記備案函。原告據以八十九年十月三日苗電字第八
    九一○○○一三號函提起訴願，案經行政院作成「訴願駁回」之決定，原告遂向
    本院提起行政訴訟。
貳、兩造聲明：
一、原告聲明求為判決：訴願決定及原處分均撤銷。
二、被告聲明求為判決：駁回原告之訴。
參、兩造之爭點：原告與台電公司間購售電合約之終止，是否構成廢止原核准登記備
    案之事由？又原告是否逾六個月未為施工之籌備？
一、原告主張之理由：
(一)、原告不符合取消備案之要件：原核准登記備案函明定有取消備案之要件計三種，
    然原告並不符合其中任何一項要求，被告於原處分書面並未載明原告符合任一要
    件，臨訟卻主張原告符合第一項事由，即原告未依電業法規定於六個月進行施工
    籌備云云，並係以該事由作成原處分，並非合法妥當。進而言之，被告主張所謂
    施工之籌備為施工許可證之核發云云，然查施工許可證之核發牽涉到種種現實因
    素，以民間發電廠甚至台電公司自營之發電廠從無於核准登記備案函發文後六個
    月內完成之情形。以本件被告係於八十四年七月二十七日發出原核准登記備案函
    ，六個月後應為八十五年一月二十七日，如該所謂施工之籌備確為施工許可證之
    核發，被告焉會廢懈職務若此，延至八十九年九月二十八日始行取消備案之可能
    ？
(二)、被告所為經（八九）能字第八九三四○八八八號廢止「本部八十四年七月二十七
    日經（）能字第八四二六一七一四號准予登記備案函」之處分，違反「誠信原
    則」及「信賴保護原則」：
１、查被告經（）能字第八四二六一七一四號核准登記備案函說明二（二）違反左
    列規定者取消備案：（１）依電業法規定，應於六個月內進行施工之籌備，並專
    營發電事業。（２）依「設立發電廠申請須知」相關規定，建廠計畫書內應載明
    預期取得環保主管有關環境影響評估核准文件之日期，實際取得日期不逾六個月
    ；外資比例不得超過總投資額之百分之三十。（３）依本部「發電業評審委員會
    」第十二次會議決議事項，應於核准備案後一年內取得廠區土地使用權；燃料進
    口應依相關法規辦理。據此以論，倘非原告有前揭三項取消備案情狀之一者，被
    告實不得逕為取消備案之處分。被告以台電公司已終止與原告簽訂之購售電合約
    ，原核准登記備案函之前提要件已無法成就為由，廢止核准登記備案，顯脫逸出
    前開銷撤銷核准登記之三種情狀而牴觸誠信原則及信賴保護原則。
(三)、原告與台電公司就「苗栗發電廠第二部機組購售電合約」尚在執行中，並非確定
    終止：
１、查原告固於八十九年六月二十九日，與台電公司簽訂「苗栗發電廠第二部機組購
    售電合約」之協議書；惟其中之協議書將運轉前保證金由三七○、九八○、○○
    ○元整，擅自提高至四一二、二○○、○○○元整，其中四一、二二○、○○○
    元，係供台電公司依合約第四十四條補充說明第一款約定立即扣抵之違約金（即
    逾期簽訂專案融資合約、逾期簽訂燃料供應合約、逾期安裝鍋爐、逾期安裝氣渦
    輪機或汽輪發電機、逾期安裝發電廠控制系統之違約金），餘額則係供台電公司
    自同年八月二十九日起，按月扣抵所謂逾期商轉違約金即運轉前保證金之百分之
    十（三七、○九八、○○○元），且於扣抵不足時尚應補足該保證金以供該公司
    繼續扣抵逾期商轉之違約金。換言之，依該協議書意旨，原告自八十九年六月二
    十九日起至九十二年十月三十一日止，應陸續補足而由台電公司以違約金名義，
    自其中扣抵之金額合計竟高達十五倍於原告登記資本額之一、五二五、一四○、
    ○○○元，顯非適法。
２、次查，縱原告於九十三年一月一日起正式營運商轉，亦須至一百零二年即商轉九
    年，始能弭平因該違約金所生之虧損。茲因事涉重大影響公司權益之行為，應經
    原告股東會特別會議決議通過，始生效力。惟前開協議內容卻因重大不利於原告
    ，未獲發起人及股東認可，亦未經股東會決議通過，原告始未能依約如期集資完
    成繳交運轉保證金，更導致台電公司逕於八十九年九月一日終止雙方所簽訂之「
    苗栗發電廠第二部機組購售電合約」。惟依該合約補充說明第四十項第一款前段
    約定，因本合約發生爭議，雙方當事人應先協商解決，若無法達成協議時，應報
    請主管機關協調解決，協調不成時，則以被請求人之選擇，進行仲裁或訴訟程序
    。進而言之，因該協議書所訂之條款過於嚴苛、有違誠信，致未能經股東會決議
    通過，因而不能如期完成集資及繳交運轉前保證金，則延繳交運轉前保證金之事
    ，誠非屬可歸責於原告。況原告與台電公司之購售電合約及補充說明內容，均係
    經由被告事前核可，非僅供原告與台電公司所使用；乃台電公司獨對原告要求簽
    訂前揭重大不利之協議書，顯違反誠信原則，亦屬不當。
(四)、行政處分有載明理由及其法令依據之義務，不應任被告於事後臨訟變更其理由及
    法令依據：查行政處分雖非要式，除法規另有規定外，不一定以書面為限，得以
    言詞或其他方式為之，然書面行政處分卻係要式行為，有其應記載事項存在，為
    此，行政程序法第九十六條第一項乃就其應記載事項一一規定。而行政機關應載
    明處分之理由，乃是現代法治國家行政程序之基本要求，故行政程序法第九十六
    條第一項第二款所明訂書面行政處分應記載主旨、事實、理由及法令依據，是為
    絕對必要記載事項。本件原處分並未載明其法令依據，其事實理由略以「核准登
    記備案函之核發，係基於貴公司所屬苗栗發電廠未來將產生一定之電能售予台電
    公司為前提，茲因台電公司已終止與貴公司簽訂之購售電合約，原核准登記備案
    函之前提要件已無法成就，是廢止貴公司苗栗發電廠核准登記備案函」，其合法
    性如何，不言可喻。而以該理由之載明於原行政處分，對被告及其他行政機關已
    產生拘束力。是被告臨訟主張變更即理由及法令依據，自不足採。
(五)、授益行政處分非有特定事由並經一定程序，不應任意廢止：原行政處分為一授益
    行政處分，作成時既屬合法，受益人已對該等處分產生合理信賴，不應任意廢止
    ，以維持社會秩序之安定，是乃現代法治國家所應然。行政程序法第一百二十三
    條乃規定授益行政處分僅限於符合五種事由，原處分機關始得依職權為全部或一
    部廢止。且於廢止前依行政程序法第一百零二條規定，應給予相對人陳述意見之
    機會。台電公司固於八十九年九月十一日對原告聲明終止購售電合約，然此係原
    告與台電公司私權爭議，尚與被告無涉，尤有進者，依該購售電合約補充說明第
    四十項，雙方當事人應先協商解決，若無法達成協議時，應報請主管機關（即被
    告）協調解決，協調不成時，則已被請求人之選擇，進行仲裁或訴訟程序‧‧‧
    。是被告對台電公司終止購售電合約之行為，尚有從中協調解決之義務，詎料被
    告捨此不由，反於同年月二十八日作成原處分，以不載明法令依據之前開理由即
    通知原告廢止原授益行政處分，其廢止程序不合法。
二、被告主張之理由：
(一)、被告所為八十九年九月二十八日經（八九）能字第八九三四○八八八號函廢止「
    本部八十四年七月二十七日經（）能字第八四二六一七一四號核准登記備案函
    」之處分，符合「電業法」、「開放發電業作業要點」等相關規定，並無違反誠
    信原則及信賴保護原則，原告所為主張非有理由：
１、被告為開發電力以解決國內電力供應不足，於八十四年公告「開放發電業作業要
    點」（下稱作業要點），准許民間設立發電廠生產電力，以充裕國內電力供應。
    依前述作業要點第四點之規定，本階段開放發電廠之設立，「除供發電廠區自用
    外，應躉售與台電公司統籌調度。」因此，本階段設立之發電廠之發電必須出售
    與台電公司，以利整體電力之統籌調度，使生產之電力為最有效之利用，此乃本
    階段開放發電廠設立之基本政策及前提要件。
２、依「電業法」第二章第十八條規定，被告核准經營發電業者之核准備案時，必須
    就：（一）供電目的；（二）供電區域圖；（三）設施計劃；（四）財務預算估
    計等四個項目為審查。本階段開放發電廠設立之基本政策及前提要件，既規定發
    電業者所生產之電力均應躉售與台電公司統籌調度，已如前述。則所謂「供電目
    的」及「供電區域圖」，即均包含在發電業者與台電公司之購售電合約之承諾與
    訂定之上。因此，被告於考量應否核准發電業者籌設發電廠之備案時，即應由發
    電業者取得台電公司同意購電之證明文件，證明台電公司同意將來購電之承諾為
    其前提要件。是發電業者前此申請被告核准發電業者籌設發電廠條件之一即為發
    電業者提出之台電公司同意購電之證明文件。此項證明文件，乃在證明：（一）
    發電業者發電之目的乃在出售其電力與台電公司；（二）發電業者之供電區域，
    除供發電廠區使用之外，其供電區域由台電公司統籌調度等重要事項。其經被告
    核准籌設登記備案之發電廠，終將必須與台電公司簽訂購售電合約，俾將電力出
    售予台電公司，以供應國內用電需求，此乃被告開放民間設立發電廠之基本政策
    及前提要件。因此，若發電業者未能與台電公司簽訂購售電合約，取得台電公司
    購電之同意，則以台電公司購電之同意為前提要件之被告所為之核准籌設發電廠
    之備案即失所附麗，應予廢止。
３、再依作業要點第八點有關「申請經營發電業之作業程序」之規定，業者須完成該
    點所述之第一款至第四款要件後，被告方可核發籌設許可，其中就「（三）取得
    台電公司同意購電之證明文件」之程序部分，台電公司依前述規定於八十四年一
    月二十四日以電企字第八四○一—一一六八號函表示：「凡申請籌設發電業者，
    經經濟部評選合格，且通過電價競比程序與台電公司議定購售電價格，並經政府
    核准籌備創設者，台電公司同意其使用該廠區之發電專營權」，即表示台電公司
    須經電價競比之程序方可核發同意購電證明。台電公司嗣於八十四年六月二十九
    日以電業字第八四○六—一七九六號函送電價競比之結果予被告，被告乃據以核
    發籌設許可，此即表示被告核准備案係以台電公司同意購電為前提要件，並依作
    業要點八、「（七）與台電公司簽訂購售電合約」規定簽定合約，而發電廠之興
    建其後需再經「（八）申請施工許可、（九）發電廠之設計、施工及竣工檢驗」
    方可「（十）申請成立給照」，同要點第十一點並規定「經查驗合格，由經濟部
    核發電業執照後，始得營業」。因此，獲得被告核准籌設發電廠登記備案之發電
    廠必須取得台電公司同意購電並簽訂購售電合約，俾將電力出售予台電公司，以
    供應國內用電需求，此為開放民間設立發電廠之基本政策及前提，亦為其後申請
    施工許可及成立給照之基礎。
４、查本案原告，前經被告於八十四年七月二十七日以經（）能字第八四二六一七
    一四號函核准其籌設發電廠之登記備案，原告嗣因無法按預定時程與台電公司簽
    訂購售電合約，而於八十八年七月十二日自願放棄第一部發電機組之興建，被告
    因此將原告商轉日期為八十八年六月之第一部發電機組撤銷備案。原告嗣於八十
    九年六月二十九日就第二部發電機組部分與台電公司簽訂購售電合約，約定所生
    產之電能，除廠區內運轉所需用電外，一律躉售予台電公司，不得直接供應一般
    用戶或其共同投資之用戶。原告嗣後又因未依購售電合約規定之期限繳交「運轉
    前保證金」，而經台電公司終止前述購售電合約。台電公司既已終止其與原告之
    購售電合約，顯示原告已喪失台電公司之購電同意，參酌前述作業要點第八點規
    定之「取得台電公司同意購電之證明文件」之要件已不存在；原告將來縱使設立
    發電廠，其生產電力既無法售予台電公司統籌調度以供應國內之電力需求，亦無
    別處可用。換言之，被告前此核准原告籌設發電廠之前提基礎已不復存在。在此
    情況下，原告之發電廠之籌設已無進行之必要與實益，被告因此廢止前述核准原
    告籌設發電廠核准備案之行政處分（八十九年九月二十八日經（八九）能字第八
    九三四○八八八號函），即屬合法有據。
５、況依「電業法」第十八條第三項規定：「前項備案，經過六個月尚未進行施工之
    籌備者，除有正當理由申請准予延展者外，得撤銷之。」，故被告如發現發電業
    者於備案後經過六個月尚未進行施工之籌備者，除非有正當理由申請准予延展者
    外，即得撤銷該項核准備案。茲原告既經台電公司終止其購售電合約，而台電公
    司之同意購買發電業者生產之電力又為本階段開放發電業設立之基本政策與前提
    要件，若發電業者並無申請准予延展之正當理由，則因發電業者之喪失台電公司
    之購電同意，發電業者籌設電廠之理由與目的即不復存在，則原告之無法進行發
    電廠之籌設及無法取得被告之核發施工許可之事實已告確定。按「經過六個月尚
    未進行施工之籌備者」，被告既得撤銷其核准備案，而「已確定其無法進行施工
    者」，依舉重以明輕之法律解釋基本法則，被告尤可撤銷其核准備案。
(二)、原告因未依與台電公司間之購售電合約規定之期限繳交「運轉前保證金」，經台
    電公司終止購售電合約已臻明確，未如原告起訴狀所言「‧‧‧購售電合約尚在
    執中，並非確定終止」云云。原告所述與事實不符，自非可採，被告所為行政處
    分廢止前核准原告籌設發電廠之備案之行政處分，自屬有據：
１、原告主張其與台電公司所簽定之「苗栗發電廠第二部機組購售電合約」之協議書
    ，因台電公司擅自將運轉前保證金由三億七千零九十八萬元整，提高至四億一千
    二百二十萬元，進而使應依合約規定各按運轉前保證金百分之十提撥之立即扣抵
    違約金及逾期商轉違約金數額為增加，主張並非適法云云。惟查與原告之協議書
    第二條，即「乙方（即原告）承諾於預定商業運轉日即八十九年六月三十日前，
    依購售電合約第四十五條規定之計算標準，給付甲方（即台電公司）運轉前保證
    金新台幣肆億壹仟貳佰貳拾萬元整」之規定內容所示，原告與台電公司簽訂前述
    協議書時，原告即已確認並同意繳交台電公司四億一千二百二十萬元為運轉前保
    證金，台電公司並無片面提高運轉前保證金之情事。且原告與台電公司簽訂之購
    售電合約係事後由台電公司陳報被告備查，並未如原告所謂其經被告之「事前核
    可」，論其性質，僅屬「事後備查」而已。故相關合約之內容均由原告與台電公
    司自行議定，原告所述與事實不符。又前述協議書亦經原告之同意而簽訂，除非
    原告另有有利於己之主張與證明，否則，即難指台電公司基於其與原告之合意之
    履約行為為不適法。台電公司既依前述協議書之規定終止其與原告關於第二部發
    電機組之購售電合約，被告以原告已無台電公司購電之證明文件，原告實已欠缺
    籌設發電廠之資格，據以廢止其前准其籌設之處分應為合法，至於台電公司之終
    止購電合約是否合法有效，乃原告與台電公司間之私法爭議問題，被告為發電廠
    核准之准駁，屬行政行為，時效性乃重要之考量因素，原告與台電公司之爭議何
    時獲得最後之解決，不可得知，一般而論，其法律程序，動輒數年而不得確定，
    是被告之行政機關只看原告是否具備有購電合約之證明而己，茲原告之欠缺台電
    公司之購電合約一事已明，被告即可據以處分，不必等待數年後俟原告與台電公
    司之爭議獲得最後之確定解決再為處分。況台電公司係於八十九年九月十一日終
    止與原告間之購售電合約，而被告亦早於八十九年九月二十八日通知原告廢止核
    准備案，而原告竟遲於將近一年後之九十年七月二十日始發函予台電公司要求就
    購售電合約被終止一事為協商。如原告認為台電公司終止購售電合約確有異議，
    原告自應立即表示異議，不可能遲至將近一年之時間方才要求協商。原告指責被
    告違反誠信原則，並無任何根據。
２、原告主張前述協議書簽訂後，因其內容重大不利於原告，未獲發起人及股東認可
    ，故未經股東會決議通過，致使原告未能依約如期繳交運轉前保證金，並以此主
    張係非可歸責原告之事由云云。按前述協議書既經原告合法簽訂，即屬有效成立
    ，至其公司內部有何意見，乃其內部之事，不得以其事由主張為非可歸責於其無
    法繳交運轉前保證金之事由。
(三)、查基於確保民營電廠不致延滯施工並得將其生產之電力售與台電公司等考量，作
    業要點第八條第（六）、（七）、（八）點規定原告應於申請核准備案後進行「
    提出建廠計畫、環境影響評估報告及環保主管機關核發之設置許可証，與台電公
    司簽定購售電合約，申請施工許可」等籌備程序，由此可知，「電業法」第十八
    條第三項所謂「施工之籌備」，應即指上開作業要點第八條（六）、（七）、（
    八）點所規定之（六）提出建廠計畫、環境影響評估報告及環保主管機關核發之
    設置許可証，（七）與台電公司簽定購售電合約以及（八）申請施工許可等。
(四)、查被告於八十四年七月二十七日以經（）能字第八四二六一七一四號函對於原
    告擬籌設發電廠之申請核准備案，依上開「電業法」第十八條第三項規定，原告
    自須於核准備案後六個月內進行「施工之籌備」，亦即應進行上開作業要點第八
    條第（六）、（七）、（八）點所規定之「提出建廠計畫、環境影響評估報告及
    環保主管機關核發之設置許可証，與台電公司簽定購售電合約，申請施工許可」
    等程序。惟查原告雖已取得核准備案，惟其與訴外人台電公司間之購售電合約已
    經台電公司終止，原告無法（亦未曾）申請施工許可，原告已無法進行上開作業
    要點第八條第（七）、（八）點所規定之施工籌備程序甚明，被告自得據此依「
    電業法」第十八條第三項規定依法撤銷原告之核准備案。
(五)、原處分未違反行政程序法等規定：
１、查行政程序法係自九十年一月一日開始施行，而原處分係於八十九年九月二十八
    日作成，原處分作成之日，行政程序法尚未施行，縱被告未依行政程序法之規定
    進行原處分，亦無任何違法之可言，合先敘明。
２、退萬步言，縱謂被告進行原處分時仍有行政程序法之適用，被告亦無違反行政程
    序法之情事。蓋行政程序法第一○二條固然規定行政機關作成行政處分前須給予
    受處分人陳述意見之機會，惟同法第一○三條亦規定「有下列各款情形之一者，
    行政機關得不給予陳述意見之機會：‧‧‧五、行政處分所根據事實在客觀上明
    白足以確認者」，即行政機關為處分時所根據之事實在客觀上明白足以確認者，
    得不給予被處分人陳述意見之機會即逕為處分。查原告於八十四年取得籌設發電
    廠之核准備案，依電業法第十八條第三項之規定，原告須於核准備案後六個月內
    進行施工之籌備，而所謂施工之籌備即指作業要點第八條第（六）、（七）、（
    八）點規定之「提出建廠計畫、環境影響評估報告及環保主管機關核發之設置許
    可証」、「與台電公司簽定購售電合約」、「申請施工許可」等程序，由於原告
    與訴外人台電公司間購售電合約已終止，原告已無法申請施工許可，換言之，原
    告無法進行施工籌備而違反電業法第十八條第三項之情事甚明，依行政程序法第
    一○三條之規定，被告無須給予原告陳述之機會即可對原告施以原處分。綜上所
    述，原告以被告對原告施以原處分未給予其陳述之機會，原處分顯違行政程序法
    第一○二條等規定等語，應無理由。
(六)、被告並無臨訟變更處分理由及法令依據之情事：查電業法第十八條第三項規定「
    前項備案（即核准備案），經過六個月尚未進行施工之籌備者，除有正當理由申
    請准予延展者外，得撤銷之」，而所謂「施工之籌備」即指作業要點第八條第（
    六）、（七）、（八）點規定之「提出建廠計畫、環境影響評估報告及環保主管
    機關核發之設置許可証」、「與台電公司簽定購售電合約」、「申請施工許可」
    等程序。原處分載有因原告與台電公司間之購售電合約已終止而撤銷核准備案等
    文字，乃係用以具體指出被告未依電業法第十八條進行之施工籌備程序為何，被
    告自始皆以原告違反電業法第十八條第三項之規定而撤銷核准備案，自無臨訟變
    更處分理由情事。
    理  由
一、經查本件原告於八十四年間以籌備處名義（八十七年六月十一日設立登記）申請
    於苗栗縣過港溪段籌設發電廠，嗣被告於八十四年七月二十七日以經（84）能字
    第八四二六一七一四號函准予登記備案。嗣被告認定原告於八十九年六月二十九
    日就其第二部發電機組與台電公司簽訂購售電合約，惟未於購售電合約規定期限
    繳交運轉前保證金，台電公司於八十九年九月十一日以電業字第八九○九—○四
    七四號函，終止該購售電合約，乃以八十九年九月二十八日經（八九）能字第八
    九三四○八八八號函廢止其經（84）能字第八四二六一七一四號准予登記備案函
    。此有各該函在卷可稽，並為兩造所爭，堪認為實。原告不服，循序提起本件行
    政訴訟，兩造主張如下：
(一)、本件原告起訴主張：被告所為經（八九）能字第八九三四○八八八號廢止「本部
    八十四年七月二十七日經（）能字第八四二六一七一四號准予登記備案函」之
    處分，不符合取消備案之要件，且違反「誠信原則」及「信賴保護原則」。原告
    與台電公司就「苗栗發電廠第二部機組購售電合約」尚在執行中，並非確定終止
    ，上開行政處分未載明理由及其法令依據，且未經一定程序，而任意廢止，有違
    行政程序正當云云。
(二)、被告則以：其所為八十九年九月二十八日經（八九）能字第八九三四○八八八號
    函廢止「本部八十四年七月二十七日經（）能字第八四二六一七一四號核准登
    記備案函」之處分，符合「電業法」、「開放發電業作業要點」等相關規定，並
    無違反誠信原則及信賴保護原則，且原告因未依與台電公司間之購售電合約規定
    之期限繳交「運轉前保證金」，經台電公司終止購售電合約已臻明確，被告所為
    行政處分廢止前核准原告籌設發電廠之備案之行政處分，自屬有據，原處分未違
    反行政程序法等規定等語為辯。
二、本院判斷如下：
(一)、電業法第十八條第三項明定「前項備案（即核准備案），經過六個月尚未進行施
    工之籌備者，除有正當理由申請准予延展者外，得撤銷之」。另查被告經（）
    能字第八四二六一七一四號核准登記備案函說明二（二）違反左列規定者取消備
    案：（１）依電業法規定，應於六個月內進行施工之籌備，並專營發電事業。（
    ２）依「設立發電廠申請須知」相關規定，建廠計畫書內應載明預期取得環保主
    管有關環境影響評估核准文件之日期，實際取得日期不逾六個月；外資比例不得
    超過總投資額之百分之三十。（３）依本部「發電業評審委員會」第十二次會議
    決議事項，應於核准備案後一年內取得廠區土地使用權；燃料進口應依相關法規
    辦理。上開函之第（１）款規定即係重申電業法第十八條第三項法條之意旨，該
    許可函之該條件為法定條件，自不能允許籌設民營電廠者在取得核准備案後遲遲
    未進行施工，據此，倘取得核准備案之民營電廠具有上述情事，主管機關自應撤
    銷其核准備案，也因此，被告如發現發電業者於備案後經過六個月尚未進行施工
    之籌備者，除非有正當理由申請准予延展者外，即得撤銷該項核准備案。
(二)、所謂「進行施工之籌備」，電業法並未明文規定，按經濟部八十三年九月三日（
    八十三）能字第○八九六三七號函公告之開放發電業作業要點第九點及第十點規
    定，「申請籌設發電業者，應檢具左列計畫圖說，報由發電設施所在地縣（市）
    政府、省（市）政府建設廳或主管局加具審查意見後，核轉經濟部審核。（一）
    發電目的。（二）發電廠區域圖。（三）設施計劃。（四）財務預算估計。（五
    ）台電公司同意其使用發電專營權之同意書。（六）台電公司同意購電之證明文
    件。（七）所需用地所有權人同意使用之證明文件。」「依前條規定獲准備案者
    ，應於六個月內進行施工之籌備，並於施工前檢具左列計畫圖說，報請經濟部核
    發工作許可證：（一）工程計畫書。（）初步圖樣及規範書。（三）與台電公司
    簽定之購售電合約書。（四）環境影響評估報告之核准文件。（五）環保主管機
    關核發之設豈許可證。」其中第十點即有與電業法第十八條第三項相同之「進行
    施工之籌備」文字，自可據為解釋所謂「進行施工之籌備」之定義，(三)、是依上
    開要點第十點之規定，原告即業主，應於六個月內至少應已準備妥當檢具作業要
    點第十點之計畫圖說，並報請被告核發工作許可，始可謂已「進行施工之籌備」
    。
(三)、本件原告不惟於六個月未檢具作業要點第十點之計畫圖說，報請被告核發工作許
    可，具迄許可處分被廢止前，均未為此申請，此為兩造所不爭，被告單以此點理
    由即得以廢止上開該許可，且此六個月之期間係電業法第十八條第三項法律規定
    之期間，並無行政裁量之問題，只有原告應依電業法第十八條第三項申請展期之
    問題，原告未申請展期致期間已過，反而主張事實上不可能云云，自非可採。被
    告既係依法廢止，自與「誠信原則」及「信賴保護原則」無關，原告以此主張，
    顯係誤解。另本件逾期得廢止之原因迄廢止前均存在，所以無廢止除斥期間經過
    之問題。至於被告認「施工之籌備」即指作業要點第八條第（六）、（七）、（
    八）點規定之「提出建廠計畫、環境影響評估報告及環保主管機關核發之設置許
    可証」、「與台電公司簽定購售電合約」、「申請施工許可」等程序云云，雖與
    本院認定不同，但並不影響本件之判斷，附此敘明。
(四)、查台灣之電力事業為台電公司所獨占，民營電廠僅得將其生產之電力售與台電公
    司，而不得自行售與第三人，倘民營電廠無法與台電公司簽訂購售電合約，縱使
    其開始施工甚至完成電廠之興建，將來生產之電力仍無法出售，則核准備案即無
    必要，應于撤銷。本件原告於八十九年六月二十九日就其系爭第二部發電機組與
    台電公司簽訂購售電合約，惟未於購售電合約規定之期限繳交運轉前保證金，經
    台電公司於八十九年九月十一日終止該購售電合約。則原告之無法進行發電廠之
    籌設及無法取得被告之核發施工許可之事實已告確定原核准登記備案函之前提要
    件已無法成就。按「經過六個月尚未進行施工之籌備者」，被告既得撤銷其核准
    備案，而「已確定其無法進行施工者」，依舉重以明輕之法律解釋基本法則，被
    告尤可撤銷其核准備案。遂廢止該准予登記備案函，經核並無不合。至於原告與
    台電公司之終止購電合約是否有效，乃私法上之爭議，另被台電公司終止購電合
    約是否可歸責於原告等等事由，均與本件被告得依法廢止准予備查函無關，本本
    院自無庸一一審究。
(五)、查行政程序法係自九十年一月一日開始施行，而原處分係於八十九年九月二十八
    日作成，原處分作成之日，行政程序法尚未施行，縱被告未依行政程序法之規定
    進行原處分，亦無任何違法之可言，合先敘明。退萬步言，縱謂行政程序法之規
    定於施行前，仍可以行政法之法理而適用，被告亦無違反行政程序法之情事。蓋
    行政程序法第一○二條固然規定行政機關作成行政處分前須給予受處分人陳述意
    見之機會，惟同法第一○三條亦規定「有下列各款情形之一者，行政機關得不給
    予陳述意見之機會：‧‧‧五、行政處分所根據事實在客觀上明白足以確認者」
    ，即行政機關為處分時所根據之事實在客觀上明白足以確認者，得不給予被處分
    人陳述意見之機會即逕為處分。查原告於八十四年取得籌設發電廠之核准備案，
    依電業法第十八條第三項之規定，原告須於核准備案後六個月內進行施工之籌備
    ，由於原告與訴外人台電公司間購售電合約已終止，原告已無法申請施工許可，
    換言之，原告無法進行施工籌備而違反電業法第十八條第三項之情事甚明，依行
    政程序法第一○三條之規定，被告無須給予原告陳述之機會即可對原告施以原處
    分。綜上所述，原告以被告對原告施以原處分未給予其陳述之機會，原處分顯違
    行政程序法第一○二條等規定等語，應無理由。
(六)、查電業法第十八條第三項規定「前項備案（即核准備案），經過六個月尚未進行
    施工之籌備者，除有正當理由申請准予延展者外，得撤銷之」，原處分載有因原
    告與台電公司間之購售電合約已終止而撤銷核准備案等文字，乃係用以具體指出
    被告未依電業法第十八條進行之施工籌備程序為何，被告自始皆以原告違反電業
    法第十八條第三項之規定而撤銷核准備案，自無處分理由不備之情事。
三、從而，被告依首揭規定，廢止其經（84）能字第八四二六一七一四號准予登記備
    案函，並無不合。訴願決定遞予駁回，亦無違誤，均應予維持。本件原告之訴為
    無理由，應予駁回。
據上論結，本件原告之訴為無理由，爰依行政訴訟法第九十八條第三項前段，判決如
主文。
中      華      民      國    九十一    年      八      月      九      日
                                臺 北 高 等 行 政 法 院  第 五 庭
                                            審 判 長 法  官  張瓊文
                                                     法  官  帥嘉寶
                                                     法  官  劉介中
右為正本係照原本作成。
如不服本判決，應於送達後二十日內，向本院提出上訴狀並表明上訴理由，如於本判
決宣示後送達前提起上訴者，應於判決送達後二十日內補提上訴理由書（須按他造人
數附繕本）。
中      華      民      國    九十一    年      八      月      九      日
                                                     書記官  黃明和
